【裁判字號】    97,交聲,767
【裁判日期】    970320
【裁判案由】    聲明異議
【裁判全文】
臺灣臺中地方法院交通事件裁定   97年度交聲字第767號
原處分機關  交通部公路總局臺中區監理所豐原監理站
異  議  人
即受處分人  甲○○
上列受處分人因違反道路交通管理處罰條例案件，對於交通部公
路總局臺中區監理所豐原監理站民國九十七年二月十八日所為之
處分（豐監稽違字第裁63－HC0000000號裁決書），聲明異議，
本院裁定如下：
    主    文
原處分關於罰鍰新臺幣肆萬伍仟元部分撤銷。
前項撤銷部分，不罰。
    理    由
一、原處分機關略以：受處分人甲○○於民國九十五年四月二十
    三日下午一時三十分許，騎乘車號YQU－342號機車，在臺中
    縣后里鄉○○村○○路二十三之一號前，因「酒後駕車，經
    酒測值為1.46mg／L」之違規，被臺中縣警察局后里交通小
    隊以HC0000000號違反道路交通管理事件通知單舉發。受處
    分人所為另涉刑法公共危險罪，業經臺灣臺中地方法院檢察
    署檢察官為緩起訴處分，該站依行政罰法第二條第一款、第
    二十六條第一項但書及道路交通管理處罰條例第三十五條第
    一項第一款，於九十七年二月十八日以豐監稽違字第裁63－
    HC0000000號裁決書裁處罰鍰新臺幣（下同）四萬五千元，
    並吊扣駕駛執照十二個月，於法並無不合等語。
二、受處分人異議意旨略以：異議人即受處分人甲○○所涉公共
    危險罪行，業經臺灣臺中地方法院檢察署檢察官為緩起訴處
    分確定，受處分人並依檢察官之命令，已向國庫支付六萬元
    ，依行政罰法第二十六條規定「一事不兩罰」之原則，應不
    再受裁罰，爰聲明異議等語。
三、按汽車駕駛人，駕駛汽車經測試檢定有酒精濃度超過規定標
    準之情形者，處新臺幣一萬五千元以上六萬元以下罰鍰，並
    當場移置保管該汽車及吊扣其駕駛執照一年；因而肇事致人
    受傷者，並吊扣其駕駛執照二年；致人重傷或死亡者，吊銷
    其駕駛執照，並不得再考領，道路交通管理處罰條例第三十
    五條第一項第一款定有明文。惟依九十五年二月五日施行之
    行政罰法第二十六條第一項規定：「一行為同時觸犯刑事法
    律及違反行政法上義務規定者，依刑事法律處罰之。但其行
    為應處以其他種類行政罰或得沒入之物而未經法院宣告沒收
    者，亦得裁處之。」此乃一行為同時造成刑罰法律與行政秩
    序罰規定發生競合適用之關係時，基於「一事不二罰」之法
    理，經由立法程序確立應以刑罰優先為原則，避免行為人承
    受過度且重複之處罰。此觀該條立法理由明確揭示：「一行
    為同時觸犯刑事法律及違反行政法上義務規定時，由於刑罰
    與行政罰同屬對不法行為之制裁，而刑罰之懲罰作用較強，
    故依刑事法律處罰，即足資警惕時，實無一事二罰再處行政
    罰之必要。且刑事法律處罰，由法院依法定程序為之，較符
    合正當法律程序，應予優先適用。但罰鍰以外之沒入或其他
    種類行政罰，因兼具維護公共秩序之作用，為達行政目的，
    行政機關仍得併予裁處，故為第一項但書規定。」其理益明
    。是以上揭行政罰法中刑事法律處罰優先且不再處以行政秩
    序罰之目的，既係因為行為人已接受刑罰而足資警惕，且已
    發生懲罰之作用，即無使行為人陷於雙重處罰之不利益，則
    關於刑事法律處罰之範圍自應採取實質認定，凡刑事實體法
    或程序法中所規定客觀上剝奪行為人生命、自由、財產權利
    ，主觀上亦因制裁之嚴厲性、痛苦性，其強度足以造成心理
    強制而間接達成矯正教化目的之處遇手段，皆應納入其中，
    而不以形式上符合刑法第三十二條至第三十四條所定主刑及
    從刑種類者為限，始與法律規範之意旨相符。
四、經查：
(一)、受處分人甲○○於九十五年四月十二日中午十二時許，在臺
    中縣后里鄉聯合村某朋友住處飲用茅台酒至下午近一時許，
    已達不能安全駕駛動力交通工具之程度，仍騎乘車號YQU －
    342號機車上路，嗣於同日下午一時許，行經臺中縣后里鄉
    ○○路二十三之一號時，不慎撞擊田埂而倒地受傷，受處分
    人經送醫急救，於同日下午四時四分許測得其血液酒精含量
    換算吐氣所含酒精成份高達每公升1.46毫克等情，業據受處
    分人所自承，並有上開舉發違反道路交通管理事件通知單影
    本一份在卷可稽。而受處分人上開酒醉駕車行為，除構成道
    路交通管理處罰條例第三十五條第一項第一款之交通違規事
    由外，亦已合於刑法第一百八十五條之三服用酒類不能安全
    駕駛動力交通工具而駕駛罪之構成要件，臺灣臺中地方法院
    檢察署檢察官於斟酌受處分人之犯後態度及公共利益之維護
    後，認以緩起訴處分為適當，乃於九十五年七月二十日以九
    十五年度偵字第一二八九六號為緩起訴處分，並於處分書中
    載明緩起訴期間為一年，受處分人應於收受緩起訴處分命令
    通知書之日起一個月內，向國庫支付六萬元，該緩起訴處分
    並於九十五年八月十六日經臺灣高等法院臺中分院檢察署駁
    回再議而確定，而受處分人業於九十五年九月五日向國庫支
    付六萬元，亦有上開緩起訴處分書、緩起訴處分命令通知書
    、臺灣臺中地方法院檢察署自行收納款項統一收據在卷可稽
    ，復經本院調閱上開偵查案卷查明屬實。則受處分人上開違
    反刑事法律禁止規範之犯罪事實既已明確，僅因檢察官採取
    緩起訴處分之替代性刑事處遇手段，未將該案逕行起訴或聲
    請簡易判決處刑，致其後適用之刑事訴訟程序有所區別，且
    受處分人負有包括支付一定金額予檢察官指定機構在內之義
    務，其如未在上開指定期間內確實履行義務，或有下列情形
    ：(1)於緩起訴期間內故意更犯有期徒刑以上刑之罪，經檢察
    官提起公訴者；(2)緩起訴前，因故意犯他罪，而在緩起訴期
    間內受有期徒刑以上刑之宣告者，依刑事訴訟法第二百五十
    三條之三第一項之規定，受處分人將遭受撤銷緩起訴處分之
    不利益。
(二)、受處分人已因上開緩起訴處分而剝奪其財產權，且上揭金錢
    給付義務亦具有強制性、懲罰性，雖不若易科罰金係以支付
    金錢作為自由刑之替代，惟經由緩起訴處分條件之履行，使
    其免於遭檢察官發動起訴程序，實質上仍具有替代刑罰之效
    果，廣義而言，應屬前揭所稱之「實質刑事法律處罰」，而
    有行政罰法第二十六條第一項「一事不二罰」規定之適用（
    臺灣高等法院臺中分院九十五年度交抗字第四七七號裁定同
    此結論，可資參照）。
五、又法務部九十五年五月二十五日法律字第Ｚ○○○○○○○
    ○○號函雖謂：行政罰法第二十六條第二項所稱「不起訴處
    分」包括「緩起訴處分」在內云云，惟行政罰法第二十六條
    第二項乃例外得裁處行政秩序罰之補充規定，參諸該條文係
    將「不起訴處分」、「無罪」、「免訴」、「不受理」、「
    不付審理」等不能證明刑事被告犯罪或未曾使其實際接受刑
    罰之情形逐一臚列，顯然與該條第一項所指發生處罰競合之
    前提要件尚有未合，故有第二項仍依違反行政法上義務規定
    裁處之必要。本件緩起訴處分既非不能證明行為人之犯罪事
    實，且有支付一定金額之實質處罰，自與上開行政罰法第二
    十六條第二項列舉之不起訴處分等情形迥然有別，仍無從遽
    為比擬而為相同之處置。行政罰法第二十六條第二項既未將
    緩起訴處分列舉其中，本於「例外規定從嚴解釋」之法理及
    上揭說明，自不能將條文中「不起訴處分」之範圍，擴及於
    性質顯不相同之「緩起訴處分」，附此敘明。
六、綜上所述，原處分關於罰鍰四萬五千元部分，依行政罰法第
    二十六條第一項前段規定，即應依刑事法律處罰之，已無再
    依上開道路交通管理處罰條例第三十五條第一項第一款裁處
    行政罰鍰之餘地，受處分人據以聲明異議為有理由，原處分
    就此部分應予撤銷，另由本院為受處分人不罰之諭知。至於
    原處分關於吊扣駕駛執照十二個月部分，則係預防將來再犯
    危險之管制罰，有別於前揭針對已發生違規事實科處罰鍰之
    行政秩序罰，屬行政罰法第二條第一款、第二十六條第一項
    但書所稱之「其他種類行政罰」，原處分機關仍得依道路交
    通管理處罰條例第三十五條第一項第一款、第二十四條第一
    項第二款之規定併予裁處，而受處分人就此部分亦未聲明異
    議，均併予敘明。
七、據上論斷，應依道路交通管理處罰條例第八十七條第二項，
    道路交通案件處理辦法第十九條、第二十條，裁定如主文。
中    華    民    國    97    年    3     月    20    日
                  交通法庭    法  官  簡源希
上為正本係照原本作成。
如不服本裁定，應於送達後5日內向本院提出抗告狀。
                              書記官  黃雅青
中    華    民    國    97    年    3     月    20    日


司法院資訊處製作；財團法人民間司法改革基金會備份。
